臺灣高等法院高雄分院刑事判決　　　　　　　　　九十一年度上易字第一一一九號
　　上　訴　人
　　即　被　告　丁○○
　　上　訴　人
　　即　被　告　乙○○
　　上　訴　人
　　即　被　告　丙○○○
右上訴人因詐欺案件，不服臺灣高雄地方法院九十年度易字第二九一四號中華民國九
十一年五月三十一日第一審判決（起訴案號：臺灣高雄地方法院檢察署九十年度偵緝
字第二一、二二號、九十年度偵字第二二○二號），提起上訴，本院判決如左：
    主  文
原判決撤銷。
丁○○、乙○○、丙○○○均無罪。
    理  由
一、公訴意旨略以：被告丁○○、乙○○、丙○○○三人共同意圖為自己不法之所有
    ，由被告丁○○、乙○○向甲○○謊稱已經房屋所有權人同意轉租，於民國八十
    九年一月十八日下午二時許，在高雄市○○○路康橋庭園咖啡廳與甲○○簽訂「
    東揚便利商店」之讓渡契約，並於同年一月二十一日，在高雄市○○區○○路二
    二三號鄉根庭園咖啡廳，由被告丙○○○假冒房東，表示不願意與甲○○直接簽
    訂房屋租賃契約，但同意由被告丁○○與甲○○簽訂房屋租賃契約，致使甲○○
    陷於錯誤，與被告丁○○訂立租賃契約而簽發總面額新台幣（下同）七十一萬元
    之支票十一張交付作為押金及一年份房租，詎同年二月十三日，經房屋所有權人
    蔡素珍出面表示並未同意出租等情，甲○○始知受騙，因認被告丁○○、乙○○
    、丙○○○三人共同涉有刑法第三百三十九條第一項之詐欺取財罪云云。
二、按犯罪事實應依證據認定之，無證據不得推定其犯罪事實，刑事訴訟法第一百五
    十四條定有明文。又認定不利於被告之事實，須依積極證據，苟積極證據不足為
    不利於被告事實之認定時，即應為有利於被告之認定，更不必有何有利之證據；
    而事實審法院對於證據之取捨，依法雖有自由判斷之權，然積極證據不足證明犯
    罪事實時，被告之抗辯或反證縱屬虛偽，仍不能以此資為積極證據應予採信之理
    由（最高法院三十年上字八一六號、三十年上字第四八二號判例意旨參照）。再
    按告訴人之告訴，係以使被告受刑事訴追為目的，是其陳述是否與事實相符，仍
    應調查其他證據以資審認（最高法院五十二年度台上字第一三○○號判例意旨參
    照）。另刑法第三百三十九條第一項詐欺罪之成立，須行為人意圖為自己不法之
    所有，以詐術使人將本人或第三人之物交付為要件，所謂以詐術使人交付，必須
    被詐欺人因其詐術而陷於錯誤，若其所用方法，不能認為詐術，亦不致使人陷於
    錯誤，即不構成該罪（最高法院四十六年台上字第二六０號判例參照）。至於債
    務人於債之關係成立後，如有未依債之本旨履行民事債務之情形，在一般社會經
    驗上可能之原因甚多，縱令是出於惡意不為履行，苟無足以證明其在債之關係發
    生時，自始即具有不法所有意圖之積極證據，亦僅能令負民事債務不履行之責任
    ，依刑事訴訟法第一百五十四條之規定，尚不得據此債信違反之客觀事態，而推
    定債務人原有詐欺取財或詐欺得利之犯意。
三、公訴人認被告丁○○、乙○○、丙○○○共同涉犯詐欺取財犯行，無非以告訴人
    甲○○之指述與證人黃必祥之證述情節相符，並有讓渡契約書、房屋租賃契約書
    等資為論罪依據。惟訊據被告丁○○、乙○○、丙○○○均堅決否認有何詐欺取
    財犯行，一致辯稱：丙○○○因有出資該便利商店，僅係到場了解一下讓渡情形
    ，並無假冒房東；渠等均未向告訴人表示房東已同意轉租，且丁○○有據實表明
    與原房東租期僅剩一年七月，又確實將價值約一百萬元之生財器具、設備等以四
    十萬元盤讓給告訴人經營，並無不法意圖或詐欺取財之情事等語。
四、經查：
(一)被告丁○○於八十八年十二月間登報盤讓其開設位於高雄市苓雅區○○○路三十五
  號之「東揚便利商店」，嗣經告訴人表示有意頂讓，雙方協商以四十萬元成交，並
  於八十九年一月十八日下午二時許，在高雄市○○○路「康橋庭園咖啡廳」，由被
  告丁○○、乙○○與告訴人簽訂讓渡契約書，另於同年一月二十一日，在高雄市○○區○○路二二三號「鄉根庭園咖啡廳」，由被告丁○○與告訴人簽訂房屋租賃契
  約書，被告丙○○○陪同在場，被告丁○○、乙○○均已依約交付各項店內裝璜、
  器具及生財設備等，被告丁○○並表明其與原房東之租期僅剩一年七月，故僅能訂
  立租期一年七月之房屋租賃契約等情，已據被告等提出讓渡契約書、房屋租賃契約
  書、東揚便利超商設備計價表及與原房東蔡素珍簽訂之房屋租賃契約書等影本各一
  份附卷為證（見原審卷第七十六頁至八十六頁），並為告訴人所不否認，自堪信為
  真實。被告丁○○既已據實向告訴人表明渠與原房東之租期僅剩一年七月，而與之
  簽訂一年七月之房屋租賃契約，並依約交付各項店內裝璜、器具及生財設備等，告
  訴人亦自契約訂立後實際經營該商店，是被告等所辯未向告訴人施詐一節，尚非不
  足採信。
(二)告訴人雖指稱被告丁○○明知未得原房東蔡素珍之同意直接與告訴人簽約，及不同
  意其轉租，惟恐影響告訴人之頂讓意願，而由被告丙○○○假冒原房東，以此欺罔
  之方法誘使告訴人陷於錯誤，進而與之訂定讓渡契約及房屋租賃契約，卻對其繳付
  原房東之支票跳票，致告訴人於八十九年七月份重覆支出二筆租金，顯有騙取告訴
  人相信房屋已得到原房東之同意而訂立租約詐取租金之行為云云，並舉陪同其簽訂
  租約之證人黃必祥到庭證述被告丙○○○確有到場假冒原房東之行為等語為證。惟
  為被告等所否認，一致辯稱被告丙○○○因有出資該便利商店，故到場了解實際讓
  渡情形，未假冒房東云云，亦提出丙○○○向銀行借貸之借據及標取互助會之會單
  等出資證明文件為憑，雙方各執一詞，本院斟酌本件讓渡及房屋租賃契約告訴人之
  真意在於頂讓經營被告丁○○、乙○○所盤讓之便利商店，故雙方契約之爭點在於
  被告有無依約履行交付各項店內裝璜、器具及生財設備，且讓告訴人順利經營。被
  告丁○○、乙○○訂約時，並未向告訴人謊稱已經得原房東之同意轉租等情，此經
  告訴人自承在卷（見本院九十一年八月二七日訊問筆錄），訂約後被告丁○○、乙○○亦已依約履行交付各項店內裝璜、器具及生財設備，且告訴人自八十九年一月
  二十九日起亦實際經營長達數月，雖於同年二月十三日經原房東蔡素珍出面指稱被
  告等未經其同意轉租云云，惟因被告等有繼續繳納租金給原房東蔡素珍，故本件租
  約仍繼續存在於被告丁○○與告訴人之間，此均為被告等與告訴人所是認，並有被
  告提出給付蔡素珍租金之付款簽收簿影本足佐（見原審卷第八十七頁），是被告等
  辯稱縱經原房東蔡素珍出面後，伊與告訴間之租約仍繼續生效，告訴人並未受有損
  害等語，亦非不足採信。縱認告訴人係因被告丙○○○假冒房東而誤認被告丁○○
  已徵得原房東同意轉租而簽訂本件租約，應僅係其陷於動機錯誤，被告既將價值相
  當之各項店內裝璜、器具及生財設備盤讓給告訴人確實經營，租賃物亦交付使用、
  收益，即難謂其主觀上有何不法所有意圖。
(三)參酌被告丁○○雖於簽訂租約時，向告訴人收取面額各五萬五千元之支票共十二張
  及面額十萬元之支票一張（公訴人誤為總面額七十一萬元之支票共十一張），作為
  告訴人支付一年份之租金及押金，然被告丁○○亦同樣簽發面額各五萬三千五百元
  之支票十二張及面額十萬元之支票一張，交付原房東蔡素珍作為支付一年份之租金
  及押金，此經被告丁○○供明在卷，並有上開給付蔡素珍租金之付款簽收簿影本可
  稽。其中被告丁○○支付原房東蔡素珍之八十九年七月份支票雖經退票未獲兌現，
  致告訴人再支付當月份租金與原房東蔡素珍，惟此部分被告丁○○亦有爭執告訴人
  並未重複付款，因其自八十九年八月起即未再提示告訴人交付之支票，並將八十九
  年八月份以後之支票全部退還告訴人，此亦經告訴人肯認無訛（見本院九十一年九
  月十一日審判筆錄），是雙方縱對八十九年七月份之租金有爭執，因被告丁○○於
  其簽發之支票退票後，亦未再對告訴人交付之支票提示，顯難認其於八十九年一月
  間訂約當時即有意圖詐取八十九年七月份租金之不法所有意圖。告訴人指稱被告丁○○以由被告丙○○○假冒房東之欺罔方法，誘使其陷於錯誤而與之訂定租約，卻
  對其繳付原房東之支票跳票，致告訴人於八十九年七月份重覆支出二筆租金，顯有
  詐取租金之行為云云，容有誤會。
(四)綜上所述，本件讓渡及房屋租賃契約告訴人之真意既在於頂讓經營被告丁○○、乙○○所盤讓之便利商店，而被告丁○○於簽訂房屋租約時，既已據實向告訴人表明
  渠與原房東之租期僅剩一年七月，而與之簽訂一年七月之房屋租賃契約，並依約交
  付各項店內裝璜、器具及生財設備等與告訴人實際經營，此部分難認有何向告訴人
  施詐之行為，且被告既將價值相當之各項店內裝璜、器具及生財設備盤讓給告訴人
  確實經營，租賃物亦交付使用、收益，亦難謂其主觀上有何不法所有意圖，事後雙
  方雖就八十九年七月份之租金有爭執，然此為民事債務不履行之糾葛，應循民事訴
  訟途徑決，核與刑法第三百三十九條第一項之詐欺取財罪之成立要件不相當，自難
  遽以該罪相繩。此外，復查無其他積極證據足證被告等確有公訴意旨所指犯行，自
  屬不能證明被告等犯罪，原審未查而為科刑之判決，尚有未洽。被告等上訴意旨否
  認犯罪，指摘原判決不當，為有理由，自應由本院撤銷原判決，另為被告等均為無
  罪之諭知。
據上論斷，應依刑事訴訟法第三百六十九條第一項前段、第三百六十四條、第三百零
一條第一項，判決如主文。
本案經檢察官朱文彬到庭執行職務。
中    華    民    國      九十一      年      九      月     二十五    日
                              臺灣高等法院高雄分院刑事第八庭
                                  審判長法官  郭雅美
                                        法官  張盛喜
                                        法官  裕斗
右正本證明與原本無異。
不得上訴。
                                  法院書記官  吳福連
中    華    民    國      九十一      年      九      月    二十七      日
                                                                        Ｆ
